臺灣高等法院民事判決　　　　　　　　 95年度上易字第458號
上　訴　人　乙○○
　　　　　　　　　　　　號3樓
訴訟代理人　陳智義律師
被　上訴人　中國信託商業銀行股份有限公司
法定代理人　戊○○
訴訟代理人　丙○○
　　　　　　甲○○
　　　　　　丁○○
上列當事人間請求清償借款等事件，上訴人對於中華民國95年3
月16日臺灣臺北地方法院94年度訴字第6794號第一審判決提起上
訴，經本院於95年12月19日言詞辯論終結，判決如下：
    主  文
原判決關於命上訴人給付及負擔訴訟費用部分廢棄。
上開廢棄部分，被上訴人在第一審之訴駁回。
第二審訴訟費用由被上訴人負擔。
    事實及理由
一、被上訴人之法定代理人原為辜仲諒，於民國（下同）95年8
    月28日變更為戊○○，有公司變更登記表可稽（見本院卷第
    46至48頁），其於95年12月8日具狀聲明承受訴訟（見本院
    卷第44頁），核無不合，應予准許。合先敘明。
二、被上訴人起訴主張：原審共同被告儀聯貿易有限公司（下稱
    儀聯公司）於94年6月22日，邀上訴人及原審共同被告翁學
    成為連帶保證人，與被上訴人簽訂借據（下稱系爭借據），
    約定由儀聯公司向被上訴人借款新台幣（下同）100萬元，
    並自94年6月22日起至95年6月22日止分期清償，利息按年息
    10.5%採固定利率計算，如有遲延履行本金或利息時，除按
    上開利率計付利息外，其逾期在6個月以內者，按上開利率
    10%，超過6個月者按上開利率20%加計違約金。詎儀聯公司
    自94年7月22日起即未依約履行債務，迭經催討仍未清償，
    依系爭借據所附約定書「一般條款」第2條（加速條款）之
    約定，上開借款視為全部到期，爰依據系爭借據之約定，請
    求上訴人與儀聯公司、翁學成連帶給付920,193元，及自94
    年7月22日起至清償日止，按年息10.5%計算之利息，暨自94
    年8月23日起至清償日止，其逾期在6個月內者，按上開利率
    10%，逾期超過6個月以上者，按上開利率20%計算之違約金
    等語。原審為被上訴人勝訴之判決，被上訴人對於上訴人之
    上訴則聲明上訴駁回。
三、上訴人則以：其係精神分裂症患者，同時罹患腦瘤重症，該
    疾病已嚴重影響上訴人之理解及判斷能力，故上訴人係在無
    意識或精神錯亂中簽立系爭借據同意擔任連帶保證人，依民
    法第75條之規定，其所為上開意思表示應屬無效，是被上訴
    人自不得請求上訴人就本件借款負連帶保證人責任。又爭借
    據係屬定型化契約，然被上訴人並未依消費者保護法第11條
    之1第1項規定，於儀聯公司及上訴人簽署前給予合理之審閱
    期間，是依該條第2項及民法第742條之規定，系爭借據對上
    訴人亦不生效力等語，資為抗辯。原審為上訴人敗訴之判決
    ，上訴人不服，提起上訴，聲明：(一)原判決關於不利於上訴
    人部分廢棄。(二)上開廢棄部分，被上訴人在第一審之訴駁回
    。
四、經查被上訴人主張儀聯公司於94年6月22日，邀上訴人及翁
    學成為連帶保證人，與被上訴人簽訂系爭借據，約定由儀聯
    公司向被上訴人借款100萬元，並自94年6月22日起至95年6
    月22日止分期清償，利息按年息10.5%採固定利率計算，如
    有遲延履行本金或利息時，除按上開利率計付利息外，其逾
    期在6個月以內者，按上開利率10%，超過6個月者按上開利
    率20%加計違約金。嗣儀聯公司自94年7月22日起即未依約履
    行債務，尚欠920,193元及自94年7月22日起算之約定利息、
    自94年8月23日起算之違約金迄未清償等情，有借據、印鑑
    約定書/授權書、授信額度動用確認書及放款帳戶還款交易
    明細可證（見原審卷第6至16頁，本院卷第57至60頁），且
    為上訴人所不爭執（見原審卷第36頁，本院卷第55頁），堪
    信為真實。
五、按無行為能力人之意思表示，無效；雖非無行為能力人，而
    其意思表示，係在無意識或精神錯亂中所為者亦同，民法第
    75條定有明文。上訴人抗辯其於簽訂系爭借據時無辨別事理
    能力，故系爭借據就上訴人部分應屬無效等語，雖為被上訴
    人所否認，惟查：
  (一)上訴人抗辯其患有精神分裂症，並罹患腦瘤重症，業據其提
    出財團法人長庚紀念醫院（下稱長庚醫院）於94年10月4日
    所出具之診斷證明書及重大傷病證明卡為證（見原審卷第39
    、52頁），堪信為真實。又依上開診斷證明書所載：「個案
    (指上訴人)因上述原因（指精神分裂症）於82年2月間即在
    本院精神科就診，但因（服用)藥物不規則，故病情不穩定
    ，建議加強藥物治療。個案今 (94)年已住院數次」（見原
    審卷第39頁）；另長庚醫院於95年1月19日以（94）長庚院
    法字第1267號函覆：「依據病歷記載，翁君（指上訴人）係
    於86年12月8日至本院精神科就診治療，當時診斷為精神病
    。由於病患為中至重度精神分裂症，其判斷及理解能力已嚴
    重受損，雖尚可自理生活，但已明顯退化。依其病情評估，
    應無辨認事理能力」（見原審卷第72頁）；嗣又於95年10月
    14日以（95）長庚院法字第0850號函覆：「依據病歷記載，
    翁君係82年至本院就診，當時診斷為結節性硬化症，經手術
    治療後，病況改善，但開始出現自言自語、社會退縮及關係
    妄想、聽幻覺，經精神科診斷為器貿性精神病。最近乙次回
    診為95年7月25日，病情仍未有改善，影響人際關係及職業
    功能。依病患病情研判，病患無法完全治療，僅得部分緩解
    ，並殘餘精神症狀。另94年6月22日，病患仍有精神錯亂，
    影響辨別事理之能力」（見本院卷第34頁），顯見上訴人於
    94年6月22日簽訂系爭借據時，其意思表示係在精神錯亂中
    所為。
  (二)證人林宏偉固在原審到場證稱：系爭借據係由其與上訴人辦
    理對保程序，其係依一般對保程序核對上訴人身分資料後，
    由上訴人親自簽名；當時上訴人係由上訴人之母帶至被上訴
    人之中和連城分行辦理對保，未發現上訴人有何異樣，對保
    程序大約進行10分鐘等語（見原審卷第48、49頁）。惟查證
    人林宏偉非屬醫護人員，應不具醫學專業知識，且其與上訴
    人進行對保時間僅10分鐘，衡情應無法正確判斷上訴人簽訂
    系爭借據時之精神狀況，是尚難僅憑證人林宏偉所為上開證
    述，即足認定上訴人於簽訂系爭借據時具有完全之辨別事理
    能力。
  (三)依上所述，上訴人既係在精神錯亂中簽訂系爭借據，同意為
    本件借款之連帶保證人，依前揭規定，其所為之上開意思表
    示應屬無效。
六、從而，被上訴人依據系爭借據請求上訴人就本件借款負連帶
    保證人責任，自屬無據，不應准許。原審就此部分所為上訴
    人敗訴之判決，尚有未洽，上訴意旨指摘原判決此部分為不
    當，求予廢棄改判，為有理由，應予准許。
七、至兩造其餘之攻擊或防禦方法及未經援用之證據，經本院斟
    酌後，認為均不足以影響本判決之結果，自無逐一詳予論駁
    之必要，併此敘明。
八、據上論結，本件上訴為有理由，依民事訴訟法第450條、第
    78條，判決如主文。
中　　華　　民　　國　　96　　年　　1　　月　 　2     日
                    民事第四庭
                        審判長法  官   張劍男
                              法  官   丁蓓蓓
                              法  官   彭昭芬
正本係照原本作成。
不得上訴。
中　　華　　民　　國　　96　　年　　1 　　月　　3 　　日
　　　　　　　　  　　　　　　書記官   丁華平
